ACORDAO-COMPLETO-2415865

ACÓRDÃO 7632/2021 ATA 14/2021 - PRIMEIRA CÂMARA

VISTOS, relatados e discutidos estes autos de pedido de reexame interposto pela Companhia Brasileira de Trens Urbanos, Elionaldo Mauricio Magalhães Moraes e Davidson Tolentino de Almeida contra o Acórdão 14536/2019-TCU-Primeira Câmara,
ACORDAM os Ministros do Tribunal de Contas da União, reunidos em sessão de Primeira Câmara, diante das razões expostas pelo relator, em:
9.1. conhecer dos pedidos de reexame para, no mérito, negar-lhes provimento;
9.2. dar conhecimento deste acórdão aos recorrentes e aos demais interessados.

Pedido de reexame em Representação.

Primeira Câmara

Companhia Brasileira de Trens Urbanos.

3. Interessados/Responsáveis/Recorrentes:
3.1. Responsáveis: Davidson Tolentino de Almeida (XXX.656.244-XX); Elionaldo Mauricio Magalhães Moraes (XXX.571.594-XX)
3.2. Recorrentes: Davidson Tolentino de Almeida (XXX.656.244-XX); Elionaldo Mauricio Magalhães Moraes (XXX.571.594-XX); Companhia Brasileira de Trens Urbanos (42.357.483/0001-26).

13.1. Ministros presentes: Benjamin Zymler (na Presidência), Walton Alencar Rodrigues (Relator), Vital do Rêgo e Jorge Oliveira.
13.2. Ministros-Substitutos presentes: Augusto Sherman Cavalcanti e Weder de Oliveira.

ACORDAO-COMPLETO-2483498

Acórdão 9460/2021 - Primeira Câmara

WALTON ALENCAR RODRIGUES

Ministro Benjamin Zymler.

Adoto, como relatório a instrução da unidade técnica (peças 181-182) :
Trata-se de pedido de reexame interposto por Companhia Brasileira de Trens Urbanos - CBTU, Elionaldo Mauricio Magalhães Moraes e Davidson Tolentino de Almeida (peças 123-128, 133 e 147) , contra o Acórdão 14536/2019-TCU-Primeira Câmara, relator Weder de Oliveira, revisor Benjamin Zymler (peça 106) . A deliberação recorrida apresenta o seguinte teor:
ACORDAM os Ministros do Tribunal de Contas da União, reunidos em sessão da Primeira Câmara, ante as razões expostas pelo Revisor, em:
9.1. conhecer da presente representação, satisfeitos os requisitos de admissibilidade previstos nos arts. 235 e 237, VII, do Regimento Interno deste Tribunal, para, no mérito, considerá-la procedente;
9.2. acolher as razões de justificativa apresentadas pela Sra. Ana Luiza Vieira Netto, Chefe da Coordenação técnica trabalhista, e pelo Sr. Hernandez Ricardo Ramos Herédia, Gerente Geral jurídico;
9.3. rejeitar as razões de justificativa apresentadas pelos Sr. Elionaldo Maurício Magalhães Moraes (XXX.571.594-XX) , ex-Diretor Presidente da Companhia Brasileira de Trens Urbanos - CBTU, e pelo Sr. Davidson Tolentino de Almeida (XXX.656.244-XX) , ex-Diretor de Administração e Finanças da CBTU e, por conseguinte, aplicar-lhes, individualmente, a pena de multa prevista no art. 58, inciso II, da Lei 8.443/1992, com base no art. 268, inciso II, do RITCU, nos valores, respectivamente, de R$ 10.000,00 (dez mil reais) e R$ 10.000,00 (dez mil reais) , fixando-lhes o prazo de 15 (quinze) dias, a contar da notificação, para comprovarem, perante o Tribunal, o recolhimento da dívida ao Tesouro Nacional, sob pena de cobrança judicial do valor atualizado monetariamente a partir do dia seguinte ao término do prazo ora estabelecido até a data do efetivo recolhimento, na forma da legislação em vigor;
9.4. autorizar, desde logo, o pagamento da dívida em até 36 (trinta e seis) parcelas mensais e consecutivas, caso solicitado, nos termos do art. 26 da Lei 8.443/1992 c/c o art. 217 do RI/TCU, fixando o vencimento da primeira parcela em 15 (quinze) dias, a contar do recebimento da notificação, e o das demais a cada 30 (trinta) dias, devendo incidir sobre cada uma os encargos devidos, na forma prevista na legislação em vigor;
9.5. autorizar, desde logo, com fulcro no art. 28, inciso II, da Lei 8.443/1992, a cobrança judicial das dívidas, caso não atendidas as notificações;
9.6. determinar à Companhia Brasileira de Trens Urbanos - CBTU, com fundamento no art. 71, inciso IX, da Constituição Federal e art. 45, caput, da Lei 8.443/1992, que, no prazo de 15 (quinze) dias a contar da ciência da notificação, adote as providências necessárias à anulação dos itens 1.9.1 e 1.21.1.1 da Resolução do Diretor-Presidente nº 453, de 1º de abril de 2010, que aprovou as regras de enquadramento do Plano de Emprego e Salário - PES/2010, como regulamentação complementar ao referido plano, tendo em vista a existência de violação do disposto no art. 37, inciso II, e § 2º, da CF/1988;
9.7. fixar o prazo de 180 (cento e oitenta) dias, com fundamento no artigo 71, inciso IX, da CF/1988 c/c artigo 45 da Lei 8.443/1992, para que a Companhia Brasileira de Trens Urbanos - CBTU, mediante prévia instauração de processo administrativo, assegurando-se aos interessados o exercício do direito ao contraditório e à ampla defesa, proceda à anulação dos reenquadramentos efetuados com fundamento nos itens 1.9.1 e 1.21.1.1 da Resolução do Diretor-Presidente nº 453, de 1º de abril de 2010, assim como dos reenquadramentos excepcionais identificados pela unidade técnica como tendo sido efetuados em descumprimento à referida resolução;
9.8. finalizado o procedimento estabelecido no item 9.7, autorizar a Companhia Brasileira de Trens Urbanos - CBTU a, excepcionalmente, desde que previamente comprovada a necessidade para a continuidade da prestação dos serviços públicos, postergar os efeitos dos atos de reenquadramento tidos como nulos, até que haja o preenchimento das vagas criadas pelo PES/2010 por meio da realização de concurso público, nos termos do art. 37, inciso II, da CF/1988;
9.9. determinar à Companhia Brasileira de Trens Urbanos - CBTU que informe ao Tribunal, no prazo de 30 (trinta) dias a contar da finalização do procedimento estabelecido no item 9.7, a respeito das medidas administrativas adotadas para a regularização definitiva dos reenquadramentos tidos por irregulares no PES/2010, bem como do disposto no item 9.8 acima referido;
9.10. determinar à SecexEstataisRJ que monitore o cumprimento das determinações constantes deste acórdão, representando ao Tribunal em caso de descumprimento;
9.11. dar ciência do inteiro teor desta deliberação ao representante, aos interessados, à Companhia Brasileira de Trens Urbanos - CBTU e ao Departamento de Coordenação e Governança das Empresas Estatais-DEST.
HISTÓRICO
2.	Cuida-se de representação originada de expediente encaminhado pelo juiz da 19ª Vara do Trabalho de Recife/PE, solicitando que se "apure a regularidade do reenquadramento do Autor, conforme ocorrido em abril/2010, eis que embora se trate de empregado ocupante de cargo originalmente de cargo médio, veio a ser reenquadrado no cargo de Técnico de Gestão, de nível técnico, com aparente transposição de cargos sem prévia aprovação em concurso público, conforme observado na ata de julgamento (fls. I59/162) em anexo" (peça 1, p. 1) .
3.	Após a realização de diligências junto à CBTU para apurar a questão, a Secretaria de Controle Externo da Administração Indireta no Rio de Janeiro - SecexEstataisRJ verificou que a ocorrência indevida da transposição de cargos não se restringiu à situação do reclamante na ação trabalhista, englobando outros cargos do quadro de empregados da CBTU.
4.	O Ministro Relator autorizou, então, a oitiva da CBTU, bem como a realização de novas diligências (peça 26) . Analisada a documentação encaminhada, a unidade técnica concluiu haver dúvida quanto às seguintes situações (peças 46-47) :
#	Cargo no PCS/2001	Cargo no PES/2010
1.2	Auxiliar Operacional (Manobra) - Nível Fundamental	Assistente Operacional (Manobra) - Nível Médio
1.3	Auxiliar Operacional (Operação) - Nível Fundamental	Assistente de Manutenção (Operação) - Nível Médio
1.5	Auxiliar Operacional (Manutenção) - Nível Fundamental	Assistente de Manutenção (Manutenção) - Nível Médio
1.9 e 1.9.1	Assistente Operacional (Administrativo-Operacional) - Nível Médio	Assistente de Administração - Nível Médio
		Técnico de Gestão - Nível Técnico
1.21.1.1	Assistente Condutor - Nível Médio
Assistente de Segurança - Nível Médio
Assistente Controlador de Movimento - Nível Médio	Assistente de Administração - Nível Médio
		Técnico de Gestão - Nível Técnico
5.	A seguir, o relator proferiu despacho em que considerou regulares os enquadramentos de que tratam os itens 1.2, 1.3 e 1.5, acima, autorizou diligência, determinou nova oitiva da CBTU e autorizou previamente a realização de audiências, entre outras providências (peça 52) . Após a análise das informações obtidas, a unidade técnica propôs então a audiência dos ora recorrentes Elionaldo Maurício Magalhães Moraes e Davidson Tolentino de Almeida, respectivamente, Diretor Presidente e Diretor de Administração e Finanças da CBTU, à época dos fatos (peças 63-65) .
6.	Após a realização das audiências, por solicitação do relator (peça 79) , a Secretaria de Fiscalização de Pessoal deste Tribunal - Sefip pronunciou-se acerca da matéria questionada nos autos (peças 81-83) .
7.	A seguir, por proposta da SecexEstatais, o relator determinou a audiência dos pareceristas técnico e jurídico da CBTU (peça 87) .
8.	Finda a fase de instrução, foi proferido o Acórdão 14536/2019-TCU-Primeira Câmara, cujo dispositivo se encontra reproduzido acima, mediante o qual foram acolhidas as razões de justificativa apresentadas pelos pareceristas jurídicos da CBTU e rejeitadas as dos ora recorrentes, que foram condenados, individualmente, ao pagamento de multa no valor de R$ 10.000,00, com fundamento no art. 58, inc. II, da Lei 8.443/1992.
9.	Além disso, foi determinado à CBTU que adotasse as providências necessárias à anulação dos itens 1.9.1 e 1.21.1.1 da Resolução do Diretor-Presidente 453, de 1º/4/2010, que aprovou as regras de enquadramento do Plano de Emprego e Salário - PES/2010, com observância de regra de transição, caso necessário.
10.	Essa deliberação foi proferida de acordo com o voto do ministro revisor.
11.	Inconformados, a CBTU, Elionaldo Maurício Magalhães Moraes e Davidson Tolentino de Almeida interpõem pedido de reexame, que é objeto da presente análise.
EXAME DE ADMISSIBILIDADE
12.	Reitera-se o exame preliminar de admissibilidade (peças 148-149) , acolhido por despacho do relator, Exmo. Ministro Walton Alencar Rodrigues, que conheceu do recurso, suspendendo os efeitos dos itens 9.1, 9.3, 9.5, 9.6, 9.7 e 9.9 do acórdão recorrido (peça 151) .
13.	Ressalte-se, porém, que, após ser um dos propositores do pedido de reexame das peças 123-128, Davidson Tolentino de Almeida apresentou expediente a esta Corte denominado como "recurso de reconsideração", também objetivando a reforma do acórdão mencionado (peça 133) . Fez-se representar por outros advogados, tanto que os que propuseram o pedido de reexame compareceram depois aos autos para afirmar que não mais o representam (peça 147) .
14.	A rigor, o expediente apresentado representa novo recurso, que não deveria ser conhecido, devido à preclusão e à intempestividade. Todavia, em homenagem aos princípios do formalismo moderado e da verdade material, entende-se que pode ser admitido como elementos adicionais de defesa.
EXAME TÉCNICO
15.	Delimitação
15.1.	O presente recurso tem por objeto examinar:
a)	em preliminar, a decadência do direito de anular ato administrativo;
b)	no mérito:
b.1)	a violação da exigência constitucional do concurso público em reenquadramentos funcionais realizados pela CBTU por meio do PES/2010;
b.2)	os desdobramentos da eventual anulação de reenquadramentos funcionais realizados pela CBTU por meio do PES/2010;
b.3)	a responsabilidade do gestor que age amparado em pareceres técnicos ou jurídicos;
b.4)	a regularidade do valor e dos fundamentos da multa aplicada aos recorrentes.
16.	A decadência do direito de anular ato administrativo de reenquadramento funcional.
16.1.	Alegações (peça 123, p. 22-24) :
16.2.	Não se trata somente de situação na qual a aplicação da anulação dos atos administrativos seria inviável, mas também de incidência da decadência administrativa consagrada no art. 54 da Lei 9.784/1999. O STF já se pronunciou nesse sentido.
16.3.	Análise:
16.4.	Os recorrentes se baseiam principalmente no julgamento do MS 26393 pelo STF (relatora Min. Cármen Lúcia, Tribunal Pleno, public. 19/2/2010) , em que aquela corte declarou a "decadência do direito de a Administração Pública rever a legalidade dos atos de ascensão funcional dos empregados da Empresa Brasileira de Correios e Telégrafos - ECT, praticados entre 1993 e 1995", que haviam sido declarados nulos pelo TCU.
16.5.	Ocorre que, segundo esclarece o ministro revisor Benjamin Zymler, em voto complementar que também serviu de base para o acórdão recorrido (peça 108) , esse julgamento - e o de dezenas de outros mandados de segurança com o mesmo objeto - se deveu a circunstâncias peculiares do caso concreto.
16.6.	Observa o revisor que, em 23/4/1993, o Supremo Tribunal Federal já tinha pacificado o entendimento de que era inconstitucional toda forma de provimento derivado após a Constituição Federal de 1988, sendo necessária a prévia aprovação em concurso de provas ou de provas e títulos para o ingresso em cargos públicos (MS 21322, Tribunal Pleno, relator Min. Paulo Brossard, DJ 23/4/1993) . Mesmo assim, em vez de anular os provimentos irregulares promovidos pela ECT, o TCU, durante a década de 1990, apenas expediu vários alertas e/ou recomendações no sentido de que fossem evitadas as ascensões funcionais no âmbito da referida empresa pública.
16.7.	Somente com o proferimento do Acórdão 108/2004-TCU-Plenário, da relatoria do ministro revisor, este Tribunal afinal determinou a anulação de todos os atos que implementaram ascensões funcionais após 23/4/1993.
16.8.	Assim, no julgamento indicado pelos recorrentes, bem como nos das diversas ações com o mesmo objeto, o STF, "analisando as peculiaridades do caso concreto, entendeu que este Tribunal, ao deixar de adotar qualquer medida à época em que tomou ciência das ascensões funcionais, teria aprovado tacitamente aquelas irregularidades, daí a impossibilidade de se desfazer o referido ato após cinco anos da sua aprovação, sem a realização de procedimento assegurando o exercício prévio do direito ao contraditório e à ampla defesa".
16.9.	No entanto, após evolução jurisprudencial, o STF acabou por editar, em 10/6/2015, a Súmula Vinculante 43, estabelecendo inequivocamente que:
É inconstitucional toda modalidade de provimento que propicie ao servidor investir-se, sem prévia aprovação em concurso público destinado ao seu provimento, em cargo que não integra a carreira na qual anteriormente investido.
16.10.	Além disso, aponta o ministro revisor que o STF também firmou sólida jurisprudência no sentido de afastar a aplicação do art. 54 da Lei 9.784/1999 em situações de flagrante inconstitucionalidade. Nesse sentido, por exemplo:
CONSTITUCIONAL E ADMINISTRATIVO. MANDADO DE SEGURANÇA. ACÓRDÃO DO CONSELHO NACIONAL DE JUSTIÇA. CONCURSO PÚBLICO. SERVENTIA JUDICIAL. ANULAÇÃO. ALEGADA VIOLAÇÃO AOS PRINCÍPIOS DO CONTRADITÓRIO E DA AMPLA DEFESA. INOCORRÊNCIA. DECADÊNCIA ADMINISTRATIVA. INAPLICABILIDADE. ORDEM DENEGADA.
 (...) 
2. A orientação jurisprudencial desta SUPREMA CORTE firmou-se no sentido de que o prazo decadencial previsto no art. 54 da Lei 9.784/99 não alcança situações flagrantemente inconstitucionais, sob pena de subversão das determinações insertas na Constituição Federal.
3. Ordem denegada.
MS 30394/DF, 1ª Turma, relator p/ acórdão Min. Alexandre de Moraes, DJe 10/6/2019.
16.11.	Menciona, ainda os seguintes precedentes, nessa mesma linha, todos apreciados pelo Plenário da Magna Corte: MS 28279, relatora Min. Ellen Gracie, DJe 29/4/2011; AgR em MS 28273, relator Min. Ricardo Lewandowski, DJe 21/2/2013; AgR em MS 29270, relator Min. Dias Toffoli, DJe 2/6/2014; MS 22357, relator Min. Gilmar Mendes, DJe 5/11/2014; AR 2610 AgR, relator Roberto Barroso, DJe 29/5/2019.
16.12.	Recentemente, o STF reafirmou esse entendimento, por meio do seguinte julgado:
CONSTITUCIONAL E ADMINISTRATIVO. MANDADO DE SEGURANÇA. SERVENTIA EXTRAJUDICIAL. PROVIMENTO, MEDIANTE PERMUTA, SEM CONCURSO PÚBLICO. ARTIGO 236 DA CONSTITUIÇÃO FEDERAL. NORMA AUTOAPLICÁVEL, COM EFEITOS IMEDIATOS. PACÍFICA ORIENTAÇÃO JURISPRUDENCIAL DESTA SUPREMA CORTE. SEGURANÇA DENEGADA. CASSAÇÃO DA MEDIDA LIMINAR ANTERIORMENTE DEFERIDA.
1. A orientação jurisprudencial desta SUPREMA CORTE firmou-se no sentido de que o prazo decadencial previsto no art. 54 da Lei 9.784/99 não alcança situações flagrantemente inconstitucionais, sob pena de subversão das determinações insertas na Constituição Federal. Precedentes.
2. Desse modo, tem-se refutado, de maneira expressa, a pretensão de retirar do texto constitucional justificativa pautada em ato jurídico perfeito ou decadência, para, ao final, pretender resguardar situação consolidada em desrespeito à própria ordem Constitucional de 1988.
 (...) 
4. Mandado de segurança denegado e, por conseguinte, revogada a medida liminar anteriormente deferida.
MS 29065, 1ª Turma, relator Min. Marco Aurélio, DJe 8/6/2020.
16.13.	O ministro revisor também chamou a atenção para o fato de o Conselho Nacional de Justiça ter consagrado expressamente essa orientação em seu regimento interno, nos termos do seguinte dispositivo (com destaques acrescidos) :
Art. 91. O controle dos atos administrativos praticados por membros ou órgãos do Poder Judiciário será exercido pelo Plenário do CNJ, de ofício ou mediante provocação, sempre que restarem contrariados os princípios estabelecidos no art. 37 da Constituição, especialmente os de legalidade, impessoalidade, moralidade, publicidade e eficiência, sem prejuízo da competência do Tribunal de Contas da União e dos Tribunais de Contas dos Estados.
Parágrafo único. Não será admitido o controle de atos administrativos praticados há mais de cinco (5) anos, salvo quando houver afronta direta à Constituição.
16.14.	O TCU seguiu por essa mesma vereda, ao decidir, por meio do Acórdão 2863/2019-TCU-Plenário, relator Augusto Nardes:
9.5. fixar o entendimento de que a revisão de ofício dos atos de aposentadorias, reformas ou pensões flagrantemente inconstitucionais não está sujeita ao prazo de cinco anos estabelecido no artigo 260, § 2º, do Regimento Interno/TCU;
16.15.	Assim, dada a flagrante inconstitucionalidade dos provimentos promovidos por meio dos itens 1.9.1 e 1.21.1.1 Anexo à Resolução do Diretor-Presidente da CBTU 453/2010, visto que desconformes ao entendimento expresso na Súmula Vinculante 43 do STF, como se discutirá a seguir, não se aplica a esses atos o prazo decadencial previsto no art. 54 da Lei 9.784/1999, conforme pacífica jurisprudência do STF e deste Tribunal.
17.	A violação da exigência constitucional do concurso público em reenquadramentos funcionais realizados pela CBTU por meio do PES/2010.
17.1.	Alegações (peça 123, p. 2-7) :
17.2.	A existência de carreiras longas e lineares no Plano de Cargos e Salários 2001 impossibilitava a evolução funcional. No período que antecedeu a elaboração do Plano de Emprego e Salário 2010, as ações trabalhistas configuravam elevado custo para a CBTU. Devido à defasagem salarial, a empresa apresentava alta rotatividade de pessoal. A concentração de atividades administrativas e operacionais provocava dificuldade de gestão.
17.3.	O PES/2010 foi precedido de pesquisa com o objetivo de comparar a estrutura remuneratória da CBTU com as das principais empresas do mercado. Em sua elaboração, foram identificadas todas as funções existentes na CBTU, com vistas a garantir a uniformização e padronização dos cargos. Com isso, procurou-se dimensionar e hierarquizar todos os cargos da organização.
17.4.	A CBTU cumpriu todas as fases para a aprovação do PES, em 2010, e adotou política de compensação financeira visando minimizar os impactos de sua implantação.
17.5.	Análise:
17.6.	Trata-se apenas de considerações genéricas sobre o processo de elaboração do PES/2010, sem relevância para a apreciação de questões de transformações específicas de cargos que constitui o escopo do presente recurso.
17.7.	Alegações (peça 123, p. 10-19) :
17.8.	Diante das previsões constitucionais da transformação de cargos e do concurso público, a doutrina e a jurisprudência, com base no princípio da harmonização, têm estabelecido alguns parâmetros para definir a constitucionalidade das transformações de cargos públicos. À vista disso, conclui-se que a CBTU agiu com observância da probidade administrativa.
17.9.	O PES/2010 apenas regulamentou atribuições que já eram de fato exercidas pelos empregados da companhia, sem provimento de novos cargos ou realocação entre postos de trabalho. Houve aproveitamento de empregados efetivos que, quando extintos os cargos ocupados, foram reenquadrados em cargos com funções similares.
17.10.	Não houve qualquer irregularidade nos enquadramentos previstos nos itens 1.2, 1.3 e 1.5 do Anexo à Resolução do Diretor-Presidente 453/2010.
17.11.	Quanto aos itens 1.9.1 e 1.21.1.1, a nomenclatura do cargo Técnico de Gestão não se relaciona com a exigência de nível técnico profissionalizante e registro profissional para seu exercício, fato este claro no PCS.
17.12.	As atividades de programador e de contabilidade não são mais de caráter técnico profissionalizante. Mas foi mantida no PES/2010 a questão do curso técnico e registro profissional, se necessário. O correspondente ao cargo de Assistente Técnico do PCS/2001 é o cargo de Técnico Industrial, que exige habilitação em curso técnico e registro em conselho profissional. Este cargo é efetivamente de nível técnico.
17.13.	O enquadramento dos empregados oriundos dos cargos de Assistente de Condutor, Assistente de Segurança e Assistente de Manutenção do PCS/2001 também obedeceu aos preceitos da Lei de Anistia (8.878/1994) , garantido o retorno dos demitidos durante a Reforma Administrativa aos antigos cargos ou, se não existentes, a cargos similares.
17.14.	Os empregados oriundos da área operacional foram reagrupados em cargo de nível médio, de caráter administrativo, devido à extinção de seus cargos de origem decorrente da estadualização dos sistemas de trens urbanos no Rio de Janeiro. Desta forma, foram reenquadrados como Assistente de Administração, que agrupava as tarefas mais básicas, e Técnico em Gestão, que agrupava as tarefas mais complexas.
17.15.	Não houve qualquer mudança nas funções exercidas pelos empregados da CBTU em razão do PES/2010, mas somente a alteração na denominação dos cargos. A elevação do grau de escolaridade, além de atender à eficiência do serviço público, representa o acompanhamento da evolução educacional e tecnológica. Assim, parece perfeitamente possível a exigência de nível de escolaridade diferenciada para ocupação do mesmo cargo, com os mesmos conjuntos de atribuições, nos casos em que os empregados já possuam a expertise necessária.
17.16.	Análise:
17.17.	A questão central desta representação é a constitucionalidade do reenquadramento de empregos públicos integrantes do Plano de Cargos e Salários - PCS de 2001 da CBTU operado por meio do Plano de Emprego e Salário - PES de 2010, cujas regras foram aprovadas pela Resolução do Diretor-Presidente 453, de 1º/4/2010 (peça 8, p. 133-142) .
17.18.	Como bem destacado pela SecexEstatais (peça 46, p. 8) :
37.	(...) readequações de carreiras são possíveis na Administração Pública. Entretanto, há de se enfatizar que eventuais alterações nas estruturas de pessoal, com os consequentes reenquadramentos funcionais, devem guardar conformidade com certos limites constitucionais e legais, sendo necessário manter no cargo novo a ser criado a natureza, a essência e a substância do cargo antigo, sob pena de que o eventual reenquadramento constitua, na verdade, provimento em novo cargo sem a prévia realização de concurso.
38.	É importante realçar que a desnaturação ou a desvirtuação do espectro de atribuições, responsabilidades, requisitos e remuneração do cargo original, certamente, estará a ensejar o descumprimento do preceito constitucional do concurso público. Vale lembrar que o ordenamento jurídico pátrio exige que o provimento de cargos e empregos públicos seja realizado por concurso público (provimento originário) , sendo vedados pela Constituição vigente os antigos institutos da ascensão e do aproveitamento (provimento derivado) .
17.19.	O Supremo Tribunal Federal consolidou entendimento nesse sentido por meio da já referida Súmula Vinculante 43, que, como convém recordar, estabelece que:
É inconstitucional toda modalidade de provimento que propicie ao servidor investir-se, sem prévia aprovação em concurso público destinado ao seu provimento, em cargo que não integra a carreira na qual anteriormente investido.
17.20.	Assim, nesta representação, buscou-se verificar se os reenquadramentos funcionais operados pelo PES/2010 da CBTU constituíram modalidade de provimento derivado, propiciando aos integrantes do PCS/2001 o acesso a empregos públicos para os quais não se habilitaram mediante concurso público. Para tanto, conforme critério proposto pela unidade técnica e que contou com a concordância do ministro revisor, buscou-se verificar se os cargos novos do PES/2010 para os quais os empregados da CBTU foram reenquadrados guardavam ou não conformidade com a natureza, a substância e a essência dos cargos antigos do PCS/2001. Para isso, procedeu-se à análise de três dos principais atributos que caracterizam os cargos: as atribuições, o nível de escolaridade e as faixas salariais.
17.21.	Com base nesse critério, considerou-se que os enquadramentos de que tratam os itens 1.2, 1.3 e 1.5 do Anexo à Resolução do Diretor-Presidente 453/2010 (de auxiliares operacionais de nível fundamental do PCS/2001 para assistentes operacionais e de manutenção de nível médio do PES/2010) foram regulares. Assim, esses enquadramentos não foram objeto dos dispositivos do acórdão recorrido, não havendo interesse recursal no questionamento da concepção do Tribunal a seu respeito. Por isso, é desnecessário apreciar os argumentos dos recorrentes em prol da sua regularidade.
17.22.	Outro é o caso no que toca aos enquadramentos dos itens 1.9.1 e 1.21.1.1 do anexo à referida resolução do PES/2010. Trata-se do enquadramento dos empregados que prestaram concurso para os cargos de Assistente Operacional, Assistente Condutor, Assistente de Segurança e Assistente Controlador de Movimento, que exigiam o nível fundamental, nos cargos de Assistente de Administração, também de nível médio, ou de Técnico de Gestão, que exigia o ensino médio de natureza técnica, conforme demonstrado no quadro a seguir:
#	Cargo no PCS/2001	Cargo no PES/2010
1.9 e 1.9.1	Assistente Operacional (Administrativo-Operacional) - Nível Médio	Assistente de Administração - Nível Médio
		Técnico de Gestão - Nível Técnico
1.21.1.1	Assistente Condutor - Nível Médio
Assistente de Segurança - Nível Médio
Assistente Controlador de Movimento - Nível Médio	Assistente de Administração - Nível Médio
		Técnico de Gestão - Nível Técnico
17.23.	Nessa última hipótese, requereu-se que o empregado fosse detentor de diploma de curso técnico ou graduação em nível superior compatível com as atribuições e responsabilidades inerentes ao cargo Técnico de Gestão do PES/2010 ou comprovasse certificação em treinamentos de sistemas governamentais tais como Siape, Siafi e Sefip ou tivesse obtido qualificação profissional com carga horária igual ou superior a 200 horas em atividades compatíveis com o cargo, validada pela comissão de enquadramento.
17.24.	De imediato, verifica-se que, como observado no voto revisor, "o que ensejava o empregado ser reenquadrado pela regra do item 1.9.1 e 1.21.1.1 do Anexo à RDP 0453/2010 não era uma característica específica do trabalho por ele realizado, mas sim o fato dele ter ou não um curso técnico" (peça 107, p. 12, § 38) . Assim, "duas pessoas lotadas na mesma área, que realizassem o mesmo trabalho, poderiam ter enquadramentos diferentes quando da mudança do plano" (ibidem) . Portanto, é claro que, no caso do cargo de Técnico de Gestão, não houve apenas mudança de nomenclatura, mas sim a criação de cargo distinto, com novo requisito de acesso.
17.25.	Verifica-se, outrossim, no voto revisor, "que as atribuições do antigo cargo de Assistente Operacional referiam-se, "essencialmente, a (i) executar serviços administrativos simples; (ii) recepcionar, registrar compromissos e informações junto a outras áreas; (iii) executar serviços de separação, seleção e classificação de documentos e correspondências; e (iv) prestar informação ao público; entre outras" (peça 107, p. 10, § 34) , enquanto que as do cargo de Técnico de Gestão compreendiam "responsabilidades especializadas, tais como: elaborar notas financeiras; elaborar balancetes e demonstrativos; prestar suporte em hardware e software; e desenvolver sistemas e aplicações" (ibidem) .
17.26.	Houve, assim, "visível desnaturação das responsabilidades" no reenquadramento dos assistentes do PC/2001 como técnicos de gestão do PES/2010.
17.27.	O voto revisor também registra que o salário dos empregados enquadrados como técnicos de gestão, em abril de 2010, era de R$ 1.232,97, enquanto o dos enquadrados como assistentes de administração era de apenas R$ 873,93, o que denota "significativa diferença no nível salarial" (peça 107, p. 11, § 39) entre os dois novos cargos.
17.28.	Esses fatos, somados à diferença no nível de qualificação profissional advinda da exigência de curso técnico ou equivalente, demonstram que o cargo de Técnico de Gestão do PES/2010 não era equivalente em natureza, substância e essência aos de assistentes administrativo-operacionais do PCS/2001, conforme os critérios definidos pela unidade técnica, de modo que os empregados reenquadrados destes para aquele, na verdade, ascenderam a um cargo distinto.
17.29.	Outras evidências apontam nesse sentido. De acordo com o disposto no Anexo da referida RDP 453/2010 (com destaques acrescidos) :
1.9. O empregado enquadrado ou simulado no PCS/2001 como Assistente Operacional que, no momento da implantação do PES/2010 desenvolve atividades administrativas, será enquadrado no cargo Assistente de Administração, com jornada de trabalho de 8 (oito) horas.
 (...) 
1.21. O empregado que teve seu retorno ao trabalho deferido por intermédio de Portarias Ministeriais fundamentadas na Lei 8.878 de 11 de Maio de 1994, bem como aquele que teve seu ingresso na Companhia assegurado por via judicial, cujo processo já tenha transitado em julgado seguirá a regra de enquadramento padrão.
1.21.1. Dentre os empregados acima, aqueles que estejam enquadrados no PCS/2001 nos Cargos Assistente Condutor, Assistente de Segurança e Assistente Controlador de Movimento ou equivalentes no PCS 1990, e que não estejam no exercício de suas atividades serão enquadrados no Cargo Assistente de Administração, com jornada de trabalho de 8 (oito) horas.
17.30.	Ou seja, a regra geral era o enquadramento dos assistentes administrativo-operacionais do PCS/2001 como assistentes de administração do PES/2010, o que comprova que eram as atribuições deste cargo, e não as de técnico de gestão, que estavam em consonância com as dos cargos antigos.
17.31.	Além disso, no item 1.2 do PES/2010 consta que a divisão por trabalho nas carreiras da CBTU se dá nas seguintes áreas: "Operação, Manutenção, Administrativa, Técnica e Gestão" (peça 11, p. 10, com destaques acrescidos) . Portanto, os cargos de natureza técnica (como o de Técnico de Gestão) são distintos dos de natureza administrativa (como o de Assistente de Administração) .
17.32.	Ante o exposto, é inequívoco que o enquadramento dos ocupantes dos cargos de assistentes administrativo-operacionais do PCS/2001 como técnicos de gestão do PES/2010 representou sua transposição em cargo que não guarda conformidade com a natureza, a substância e a essência dos cargos antigos, ou seja, forma de provimento derivado, o que configura violação ao instituto do concurso público previsto no inciso II do art. 37 da Constituição Federal.
17.33.	Não há falar, portanto, em "harmonização", pois, embora a transformação de cargos esteja de fato prevista na Constituição Federal (art. 48, X) , não é de transformação que se trata no caso examinado, mas sim de transposição de cargos, ou seja, o provimento de cargo novo sem admissão prévia em concurso público.
17.34.	Como visto acima, também não houve, no caso questionado, apenas regulamentação de funções que já eram exercidas, reenquadramento em cargo com função similar ou alteração na denominação de cargo, mas sim acesso a cargo fundamentalmente distinto dos anteriores.
17.35.	O argumento de que a nomenclatura "Técnico de Gestão" não significa que o cargo assim denominado necessite de nível técnico profissionalizante para o seu exercício contrasta com a descrição de seus pré-requisitos no PES/2010 (peça 11, p. 27, com destaques acrescidos) :
Pré-Requisitos Gerais:
escolaridade: Nível Médio Completo e Formação Profissional Especializada.
Será considerado para fins de Formação Profissional Especializada:
1. Habilitação em curso técnico e registro em Conselho Profissional quando requerido.
17.36.	Portanto, ao contrário do alegado, fica claríssimo no PES que a habilitação em curso técnico é, sim, requisito indispensável para o acesso ao cargo de Técnico de Gestão e seu exercício.
17.37.	Pouco importa que as funções de programação e de contabilidade tenham ou não deixado de ser de nível técnico, dado que, como afirmam os próprios recorrentes, a posse de certificado técnico nessas áreas foi considerada suficiente para o enquadramento de assistentes administrativo-operacionais como técnicos de gestão, quando implantado o PES/2010.
17.38.	A alegada identidade entre os cargos de Assistente Técnico do PCS/2001 e de Técnico Industrial do PES/2010 não tem qualquer relevância para a questão tratada neste recurso, que diz respeito ao enquadramento de assistentes técnico-operacionais do plano de 2001 como técnicos de gestão do plano de 2010.
17.39.	A Lei de Anistia permitia o retorno dos demitidos a seus antigos cargos ou a cargos similares, como afirmado pelos recorrentes, mas não sua ascensão a cargo distinto, como ocorrido no caso em exame.
17.40.	O reagrupamento de empregados em cargo de nível médio, de caráter administrativo, em razão de seu afastamento da operação dos sistemas de trens urbanos, não justifica seu reenquadramento posterior em cargo diferente, em razão da circunstância pessoal de possuírem habilitação em curso técnico.
17.41.	A elevação do grau de escolaridade, em si, não constituiu motivo para a irregularidade apontada nos autos. De fato, se tiver em vista o acompanhamento da evolução educacional e tecnológica e a promoção da eficiência do serviço público, não constitui burla ao concurso público. Tanto que, como observado no voto revisor, ocorreu licitamente em outras carreiras, como Policial Rodoviário Federal, Agente da Polícia Federal e Analista Tributário da Receita Federal.
17.42.	Ocorre que, no caso, como visto, não houve apenas elevação do grau de escolaridade, mas a criação de novo cargo, com fixação de atribuições e responsabilidades próprias e mudança de patamar salarial, de modo que a transposição de empregados verificada violou o princípio constitucional do concurso público.
17.43.	Não merecem acolhimento, portanto, as alegações dos recorrentes de que se trata neste tópico.
18.	Os desdobramentos da eventual anulação de reenquadramentos funcionais realizados pela CBTU por meio do PES/2010
18.1.	Alegações (peça 123, p. 20-24) :
18.2.	Estima-se que mais de 200 empregados da companhia seriam afetados pelo acórdão proferido, sendo que cada um deles teria direito à ampla defesa e ao contraditório e inevitavelmente buscaria a Justiça do Trabalho para obter a incorporação de seus salários, com base no artigo 468 da CLT e no art. 5º, inc. XXXVI, da Constituição Federal, cuja aplicação é garantida por uníssona jurisprudência.
18.3.	Todo o procedimento administrativo prévio e posteriores despesas com passivo trabalhista causariam prejuízo incalculável ao erário. O princípio da eficiência (CF, art. 37, caput) dispõe que todos os atos praticados pelos entes da Administração Pública devem ser realizados da maneira mais rápida e menos custosa possível.
18.4.	Análise:
18.5.	Quanto ao alegado impacto da deliberação proferida, é suficiente reproduzir as pertinentes considerações lançadas no voto revisor (peça 107, p. 13) :
45.	No que diz respeito aos potenciais e volumosos conflitos trabalhistas, consoante se extrai da análise empreendida pela própria unidade técnica, constatou-se nos presentes autos um total de 195 empregados que foram reenquadrados ilegalmente no cargo de Técnico de Gestão do PES/2010 e outros 47 empregados que foram reenquadrados em desacordo com as regras fixadas pela própria CBTU.
46.	Não há que se falar, como se vê, em grandes impactos decorrentes de supostos e eventuais conflitos trabalhistas, valendo registrar, de resto, que a questão relativa às ascensões funcionais e transposições indevidas de cargos públicos já se encontra pacificada jurisprudencialmente, tanto é assim que a presente representação teve origem em representação formulada por juiz do trabalho que constatou a irregularidade diante da narrativa e da documentação juntada pelo empregado ascendido inconstitucionalmente nos autos de reclamação trabalhista por ele ajuizada. Veja-se, a propósito, o teor do enunciado 363 da Súmula do TST:
"CONTRATO NULO. EFEITOS. A contratação de servidor público, após a CF/1988, sem prévia aprovação em concurso público, encontra óbice no respectivo art. 37, II e § 2º, somente lhe conferindo direito ao pagamento da contraprestação pactuada, em relação ao número de horas trabalhadas, respeitado o valor da hora do salário mínimo, e dos valores referentes aos depósitos do FGTS."
47.	Por fim, no tocante às supostas consequências negativas que eventuais anulações poderiam gerar na gestão de recursos humanos da estatal, registro que a inobservância do princípio constitucional do concurso público trará consequências ainda piores, seja em virtude da quebra do princípio da impessoalidade e da moralidade, seja do ponto de vista da eficiência, uma vez que os serviços públicos tão demandados pela sociedade deixarão de ser prestados pelos empregados que se apresentarem mais aptos mediante prévia aprovação em seleção pública.
18.6.	Ressalte-se, outrossim, que a litigiosidade decorrente da deliberação recorrida deve ser bastante atenuada pela regra de transição estabelecida, que prevê que a postergação dos efeitos dos reenquadramentos nulos efetuados com fundamento nos itens 1.9.1 e 1.21.1.1 da Resolução do Diretor-Presidente 453/2010 até que haja o preenchimento das vagas criadas pelo PES/2010 por meio da realização de concurso público.
19.	A responsabilidade do gestor que age amparado em pareceres técnicos ou jurídicos
19.1.	Alegações (peça 123, p. 25-26) :
19.2.	O PES/2010 foi aprovado pelas instâncias da Administração Pública e implantado com base em pareceres técnicos e decisões homologatórias que vinculavam os antigos gestores. Este é, aliás, o entendimento do próprio TCU.
19.3.	Análise:
19.4.	Este Tribunal possui entendimento firmado no sentido de que o fato de ter agido com respaldo em pareceres técnicos e/ou jurídicos não tem força para impor ao administrador a prática de ato manifestamente irregular, uma vez que a ele cabe, em última instância, decidir sobre a conveniência e oportunidade de praticar atos administrativos (e.g., Acórdãos 1801/2007, 341, 1001 e 1620/2015 e 2011/2016 - Plenário; 2540/2009 e 1738/2017 - 1ª Câmara; e 2753/2008 e 9912/2016 - 2ª Câmara) .
19.5.	O fato de o administrador seguir pareceres técnicos e jurídicos não o torna imune à censura do Tribunal nem caracteriza sua boa-fé. Em regra, pareceres técnicos e jurídicos não vinculam os gestores, os quais têm obrigação de analisar a correção do seu conteúdo. Nesse sentido, os Acórdãos 7249/2016, relatora Ana Arraes, e 9912/2016, relator Marcos Bemquerer, ambos da 2ª Câmara, e 2011/2016-Plenário, relator Marcos Bemquerer, referidos pelos próprios recorrentes.
19.6.	Somente na hipótese de vícios de difícil detecção pelo gestor, se pode excepcionar o referido entendimento para excluir a sua responsabilidade por atos embasados em parecer jurídico viciado. Nesse sentido, o Acórdão 6414/2018-TCU-Primeira Câmara, relator Weder de Oliveira, referido pelos próprios recorrentes.
19.7.	No entanto, na situação sob exame, conforme se observa no voto revisor (peça 107, p. 16-17) :
53.	Ora, qualquer gestor público de recursos humanos sabe ou deveria saber que eventuais alterações nas estruturas de pessoal, mediante reenquadramentos funcionais, devem observar a identidade de responsabilidades, de requisitos de investidura, de compatibilidade de salários, e sobretudo, de atribuições entre os cargos envolvidos, sob pena de que eventual reenquadramento constitua, na verdade, provimento em novo cargo ou emprego público sem a prévia realização de concurso público.
54.	Trata-se, inclusive, de questão já sumulada desde 2003 por meio do enunciado nº 685 da Súmula da jurisprudência do Supremo Tribunal Federal, o qual foi mais recentemente convertido na Súmula Vinculante de nº 43, cujos termos são os seguintes:
"É inconstitucional toda modalidade de provimento que propicie ao servidor investir-se, sem prévia aprovação em concurso público destinado ao seu provimento, em cargo que não integra a carreira na qual anteriormente investido" (grifos acrescidos) .
55.	Entendo, assim, (...) que a previsão em regulamento de que os ocupantes de um determinado emprego público possam ser reenquadrados em outro emprego público de natureza absolutamente diversa e com atribuições muito mais complexas do que as previstas no cargo original constitui erro grosseiro suficientemente capaz de ensejar a responsabilização dos gestores que atuaram tanto por comissão quanto por omissão na edição e na implementação da referida Resolução do Diretor-Presidente nº 453/2010.
56.	Registro, ainda, que, por ocasião da criação e implantação do Plano de Empregos e Salários de 2010 - PES/2010, qualquer pessoa (...) saberia ou deveria saber os contornos da jurisprudência acerca da imprescindibilidade do concurso público para validar o preenchimento de vagas em empregos novos criados com características distintas do emprego originário. Essa dúvida só seria razoável nos momentos imediatamente posteriores à promulgação da Constituição Federal de 1988.
19.8.	Desse modo, a decisão tomada com base em pareceres técnicos não afasta, por si só, a responsabilidade do gestor-supervisor por atos considerados irregulares pelo TCU, se os vícios não forem de difícil detecção, como se verifica no caso considerado.
20.	A regularidade do valor e dos fundamentos da multa aplicada aos recorrentes
20.1.	Alegações (peça 133) :
20.2.	Esse Tribunal busca aplicar ao recorrente Davidson Tolentino de Almeida multa prevista originalmente na legislação em CR$ 42.000.000,00.
20.3.	No processo em tela, sequer foi apresentada justificativa para aplicação do valor da multa imposta.
20.4.	Ora, a conversão de cruzeiros em reais deve ser feita mediante a divisão do valor CR$ pelo valor da URV de CR$ 2.750.000,00. O que, no caso em tela, corresponde a R$ 15,27, equivalentes, conforme preconiza o art. 58 da Lei 8.443/1992 ("ou valor equivalente em outra moeda que venha a ser adotada como moeda nacional") .
20.5.	São necessários, para tipificação da infração imputada, dois pontos cruciais: 1) natureza dolosa da ação; 2) prejuízo ao erário.
20.6.	Em nenhum momento foi comprovada a natureza dolosa, ou seja, a intenção de produzir dano ao poder público ou beneficiar alguém, e, por não haver previsão para o cometimento de infração na modalidade culposa, não é justa a condenação imposta.
20.7.	Em segundo lugar, não foi registrado nenhum dano concreto, seja ele financeiro, orçamentário, operacional, contábil ou patrimonial.
20.8.	Dessa forma, resta evidente a ausência de pressupostos para o enquadramento dos supostos atos praticados em qualquer tipificação prevista na legislação em vigor e, sendo assim, não pode haver condenação.
20.9.	Por isso, requer-se a reconsideração da multa imputada.
20.10.	Análise:
20.11.	Equivoca-se o recorrente quando alega que o limite máximo da multa que lhe foi infligida deveria ser aquele expresso no caput do art. 58, da Lei 8.443/1992, ou seja, no valor de CR$ 42.000.000,00. Esquece que o parágrafo 2º do mesmo artigo prevê que o valor da pena pecuniária será atualizado, periodicamente, por portaria da Presidência do Tribunal, com base na variação acumulada no período do índice utilizado para atualização dos créditos tributários da União.
20.12.	Com base no dispositivo legal mencionado, o art. 1º da Portaria TCU 44/2019 fixou o limite máximo da multa prevista no caput do art. 58 da Lei Orgânica do TCU em R$ 62.237,56, para o exercício de 2019, quando foi proferido o acórdão recorrido. Portanto, não houve qualquer irregularidade no valor individual da multa aplicada aos responsáveis, que, como visto, foi de R$ 10.000,00.
20.13.	Há possibilidade jurídica de aplicação de multa proporcional ao débito apurado pelo TCU, conforme preceitua o art. 71, VIII, da Constituição Federal, combinado com o art. 57 da Lei 8.443/1992. Inexistindo o débito, não pode subsistir a multa com esse fundamento. Entretanto, o próprio texto do referido dispositivo constitucional contempla a possibilidade de haver "outras cominações" que não decorram do "dano causado ao erário".
20.14.	Tal é o caso da multa prevista no art. 58, inc. II, da Lei 8.443/1992, que requer apenas a ocorrência de "ato praticado com grave infração à norma legal ou regulamentar de natureza contábil, financeira, orçamentária, operacional e patrimonial". Assim, não há necessidade de ocorrência de dano ao erário para que emerja a possibilidade jurídica de aplicação de multa aos responsáveis sob esse fundamento.
20.15.	Além disso, no TCU, não importa eventual ausência de intenção (dolo) ou má-fé nas condutas que conduzem à imputação de irregularidade. Não é necessário que haja prova de má-fé ou de ação dolosa do agente para fins de responsabilização. A imputação da penalidade de multa exige apenas a comprovação da culpa em sentido amplo (lato sensu) , que abrange tanto o dolo quanto a culpa em sentido estrito (stricto sensu) , que traduz descuido no agir, descumprimento de dever, seja pela negligência, pela imprudência ou pela imperícia. Nesse sentido, por exemplo, os Acórdãos 1905/2004, relator Benjamin Zymler, 3186/2008, relator Raimundo Carreiro, e 3870/2011, idem, todos da 2ª Câmara.
20.16.	Também dão suporte às considerações acima os seguintes enunciados da jurisprudência selecionada desta Corte de Contas:
A imposição de multa com base no art. 58, II, da Lei 8.443/1992 independe de dano ao erário ou dolo nas ações dos responsáveis, bastando a chamada "culpa contra a legalidade" na prática de ato com grave infração à norma legal ou regulamentar.
Acórdão 795/2014-TCU-Plenário, relatora Ana Arraes.
Para aplicação de multa não há necessidade de existência de dolo.
Acórdão 3336/2011-TCU-Segunda Câmara, relator Ubiratan Aguiar.
CONCLUSÃO
21.	Das análises anteriores, conclui-se que:
a)	dada a flagrante inconstitucionalidade dos provimentos promovidos por meio dos itens 1.9.1 e 1.21.1.1 do Anexo à Resolução do Diretor-Presidente da CBTU 453/2010, visto que desconformes ao entendimento expresso na Súmula Vinculante 43 do STF, não se aplica a esses atos o prazo decadencial previsto no art. 54 da Lei 9.784/1999, conforme pacífica jurisprudência do STF e deste Tribunal;
b)	não há interesse recursal no questionamento a respeito dos enquadramentos de que tratam os itens 1.2, 1.3 e 1.5 do Anexo à Resolução do Diretor-Presidente 453/2010, que foram considerados regulares pelo Tribunal;
c)	a "visível desnaturação das responsabilidades", a "significativa diferença no nível salarial" e a diferença no nível de qualificação profissional advinda da exigência de curso técnico ou equivalente, demonstram que o cargo de Técnico de Gestão do PES/2010 não era equivalente em natureza, substância e essência aos de assistentes administrativo-operacionais do PCS/2001, de modo que os empregados reenquadrados destes para aquele, por força dos itens 1.9.1 e 1.21.1.1 do Anexo à Resolução do Diretor-Presidente 453/2010, na verdade, ascenderam a cargo distinto;
d)	assim, é inequívoco que o enquadramento dos ocupantes dos cargos de assistentes administrativo-operacionais do PCS/2001 como Técnicos de Gestão do PES/2010 representou forma de provimento derivado, o que configura violação ao instituto do concurso público previsto no inciso II do art. 37 da Constituição Federal;
e)	este Tribunal possui entendimento firmado no sentido de que o fato de ter agido com respaldo em pareceres técnicos e/ou jurídicos não tem força para impor ao administrador a prática de ato manifestamente irregular, uma vez que a ele cabe, em última instância, decidir sobre a conveniência e oportunidade de praticar atos administrativos;
f)	somente na hipótese de vícios de difícil detecção pelo gestor, se pode excepcionar o referido entendimento para excluir a sua responsabilidade por atos embasados em parecer jurídico viciado;
g)	no entanto, na situação sob exame, o enquadramento irregular constitui erro grosseiro suficientemente capaz de ensejar a responsabilização dos gestores que atuaram na edição e na implementação da referida resolução do Diretor-Presidente;
h)	o parágrafo 2º do art. 58 da Lei 8.443/1992 prevê que o valor da pena pecuniária será atualizado, periodicamente, por portaria da Presidência do Tribunal, com base na variação acumulada no período do índice utilizado para atualização dos créditos tributários da União;
i)	não houve qualquer irregularidade no valor da multa aplicada aos responsáveis, que tomou por base o limite máximo da multa prevista no caput do art. 58 da Lei Orgânica do TCU fixado, para o exercício de 2019, pelo art. 1º da Portaria TCU 44/2019;
j)	não há necessidade de ocorrência de dano ao erário para que emerja a possibilidade jurídica de aplicação da multa prevista no art. 58, inc. II, da Lei 8.443/1992 aos responsáveis, mas apenas a ocorrência de "ato praticado com grave infração à norma legal ou regulamentar de natureza contábil, financeira, orçamentária, operacional e patrimonial";
k)	no TCU, não é necessário que haja prova de má-fé ou de ação dolosa do agente para fins de responsabilização; a imputação da penalidade de multa exige apenas a comprovação da culpa em sentido amplo (lato sensu) , que abrange tanto o dolo quanto a culpa em sentido estrito (stricto sensu) .
22.	Com base nessas conclusões, propõe-se o conhecimento do recurso interposto para que lhe seja denegado provimento.
PROPOSTA DE ENCAMINHAMENTO
23.	Ante o exposto, submete-se à consideração superior a presente análise do pedido de reexame interposto por Companhia Brasileira de Trens Urbanos - CBTU, Elionaldo Mauricio Magalhães Moraes e Davidson Tolentino de Almeida contra o Acórdão 14536/2019-TCU-Primeira Câmara, propondo-se, com fundamento nos arts. 33 e 48 da Lei 8.443/1992 c/c o art. 286, do RI/TCU:
a)	conhecer do recurso e, no mérito, negar-lhe provimento;
b)	dar conhecimento aos recorrentes e aos demais interessados da decisão que vier a ser prolatada.

Ricardo Lopes Godoy (77.167/OAB-MG), Tiago Pontes Queiroz (23.719/OAB-PE) e outros.

Não atuou.

REPRESENTAÇÃO. ESTABELECIMENTO DE REGRAS DE ENQUADRAMENTO NO PLANO DE EMPREGO E SALÁRIO/2010. TRANSPOSIÇÃO ILEGAL DE CARGOS. BURLA À EXIGÊNCIA DE CONCURSO PARA ACESSO AOS EMPREGOS PÚBLICOS. REJEIÇÃO DAS RAZÕES DE JUSTIFICATIVAS APRESENTADAS PELOS DIRETORES E ACOLHIMENTO DAS APRESENTADAS PELOS TÉCNICOS DA COMPANHIA BRASILEIRA DE TRENS URBANOS. ERRO GROSSEIRO. MULTA. DETERMINAÇÕES. PEDIDO DE REEXAME. NÃO PROVIMENTO.

REPRESENTAÇÃO (REPR)

Secretaria de Recursos (Serur); Secretaria de Fiscalização de Infraestrutura de Energia Elétrica (SeinfraEle).

Trata-se de pedido de reexame interposto pela Companhia Brasileira de Trens Urbanos (CBTU) , Elionaldo Mauricio Magalhães Moraes e Davidson Tolentino de Almeida contra o Acórdão 14536/2019-TCU-Primeira Câmara, relator o E. Ministro-Substituto Weder de Oliveira, revisor o E. Ministro Benjamin Zymler, por meio do qual este Tribunal julgou representação originada de expediente do juiz da 19ª Vara do Trabalho de Recife/PE, acerca de possível reenquadramento irregular de técnico daquela empresa pública, com aparente transposição de cargos sem prévia aprovação em concurso público.
Após a realização de diligências à CBTU, foi verificado que a ocorrência indevida da transposição de cargos não se restringiu à situação do reclamante na ação trabalhista, englobando outros cargos do quadro de empregados da empresa.
Diante de tais irregularidades, por meio do acórdão recorrido, este Tribunal acolheu as razões de justificativa apresentadas pelos pareceristas jurídicos da CBTU, rejeitou as dos então Diretor-Presidente e Diretor de Administração e Finanças da empresa, que foram sancionados com a multa prevista no art. 58, inciso II, da Lei 8.443/1992 e determinou à CBTU que adotasse as providências necessárias à anulação das regras de enquadramento do Plano de Emprego e Salário (PES/2010) , com observância de regra de transição, caso necessário.
Os recorrentes argumentam que se trata de situação na qual a anulação dos atos administrativos é inviável, tendo havido a incidência da decadência administrativa, consagrada no art. 54 da Lei 9.784/1999.
Alegam que a existência de carreiras longas e lineares no plano de cargos e salários anterior (2001) impossibilitava a evolução funcional; que ações trabalhistas configuravam elevado custo para a CBTU; que devido à defasagem salarial, a empresa apresentava alta rotatividade de pessoal; e que a concentração de atividades administrativas e operacionais provocava dificuldade de gestão.
Afirmam que o PES/2010 foi precedido de pesquisa com o objetivo de comparar a estrutura remuneratória da CBTU com as das principais empresas do mercado, procurando dimensionar e hierarquizar todos os cargos da organização; que após cumpridas as fases para a sua aprovação, foi adotada política de compensação financeira visando minimizar os impactos de sua implantação.
Alegam que, diante das previsões constitucionais da transformação de cargos e do concurso público, a CBTU agiu com observância da probidade administrativa, pois o PES/2010 apenas regulamentou atribuições que já eram de fato exercidas pelos empregados da companhia, sem provimento de novos cargos ou realocação entre postos de trabalho.
Asseveram que não houve mudança nas funções exercidas pelos empregados da CBTU em razão do PES/2010, mas somente a alteração na denominação dos cargos, e que a elevação do grau de escolaridade, além de atender à eficiência do serviço público, representa o acompanhamento da evolução educacional e tecnológica. 
Assim, defendem ser possível a exigência de nível de escolaridade diferenciada para ocupação do mesmo cargo, com os mesmos conjuntos de atribuições, nos casos em que os empregados já possuíssem a expertise necessária.
Por estimarem que mais de 200 empregados da companhia serão afetados pelo acórdão recorrido, argumentam que a probabilidade de que recorram à justiça trabalhista é altíssima, que os procedimentos administrativos prévios aos julgamentos de tais causas e as posteriores despesas com passivo trabalhista podem causar grande prejuízo ao Erário. Sendo assim, defendem a aplicação do princípio da eficiência, que dispõe que os atos praticados pelos entes da Administração Pública devem ser realizados da maneira mais rápida e menos custosa possível, ao caso concreto.
Alegam que o PES/2010 foi aprovado pelas instâncias da Administração Pública e implantado com base em pareceres técnicos e decisões homologatórias, os quais vinculavam os antigos gestores, como é o entendimento dado pelo TCU.
Davidson Tolentino de Almeida argumenta que não foi apresentada justificativa para o valor da multa que lhe foi imposta. Aduz que, por não ter sido comprovada a natureza dolosa de sua conduta e por não haver previsão para o cometimento de infração na modalidade culposa, não é justa a sua condenação.
Além disso, afirma que, por não ter sido foi registrado dano, estão ausentes os pressupostos para o enquadramento dos atos praticados nas tipificações previstas na legislação em vigor e, sendo assim, não pode haver condenação.
Por considerar insuficientes os argumentos apresentados com vistas a desconstituir a decisão recorrida, a unidade técnica propõe que seja negado provimento aos recursos.
Feito breve resumo dos fatos, passo a decidir.
Reitero o exame de admissibilidade (peça 151) , em que conheci dos recursos por atender aos requisitos atinentes à espécie. 
Após ter ingressado com pedido de reexame, Davidson Tolentino de Almeida apresentou expediente a este Tribunal denominado "recurso de reconsideração", também objetivando a reforma do acórdão em análise (peça 133) , em que fez-se representar por outros advogados.
A rigor, o expediente apresentado representa novo recurso, que não deveria ser conhecido, devido à preclusão e à intempestividade. Todavia, em homenagem aos princípios do formalismo moderado e da verdade material, admito tal peça como elementos adicionais de defesa.
Não devem prosperar os argumentos de decadência administrativa e de inviabilidade da anulação dos atos, embasados principalmente no julgamento do MS 26393, relatora a E. Ministra Cármen Lúcia, em que o Supremo Tribunal Federal (STF) declarou a "decadência do direito de a Administração Pública rever a legalidade dos atos de ascensão funcional dos empregados da Empresa Brasileira de Correios e Telégrafos - ECT, praticados entre 1993 e 1995", que haviam sido declarados nulos pelo TCU.
No julgamento indicado pelos recorrentes, bem como nos das diversas ações com o mesmo objeto, o STF, "analisando as peculiaridades do caso concreto, entendeu que este Tribunal, ao deixar de adotar qualquer medida à época em que tomou ciência das ascensões funcionais, teria aprovado tacitamente aquelas irregularidades, daí a impossibilidade de se desfazer o referido ato após cinco anos da sua aprovação, sem a realização de procedimento assegurando o exercício prévio do direito ao contraditório e à ampla defesa".
Além da Súmula Vinculante 43 estabelecer que "é inconstitucional toda modalidade de provimento que propicie ao servidor investir-se, sem prévia aprovação em concurso público destinado ao seu provimento, em cargo que não integra a carreira na qual anteriormente investido", é sólida a jurisprudência do STF no sentido de afastar a aplicação do art. 54 da Lei 9.784/1999 em situações de flagrante inconstitucionalidade, como a do caso em análise.
Os reenquadramentos funcionais operados pelo PES/2010 da CBTU constituíram modalidade de provimento derivado, propiciando, aos integrantes do PCS/2001, o acesso a empregos públicos para os quais não se habilitaram mediante concurso público. 
Como demonstrado no voto condutor do acórdão recorrido, alguns empregados da CBTU foram reenquadrados em cargos que não guardavam conformidade com a natureza, a substância e a essência dos anteriores, do PCS/2001. Tal demonstração foi baseada em três dos principais atributos que os caracterizam: as atribuições, o nível de escolaridade e as faixas salariais. 
Assim, este Tribunal considerou que os enquadramentos de auxiliares operacionais de nível fundamental do PCS/2001 para assistentes operacionais e de manutenção de nível médio do PES/2010 foram regulares. Tais enquadramentos não foram objeto dos dispositivos do acórdão recorrido, não havendo interesse recursal no questionamento da concepção do Tribunal a seu respeito. 
Diversa é a situação dos enquadramentos dos cargos de Assistente Operacional, Assistente Condutor, Assistente de Segurança e Assistente Controlador de Movimento, que exigiam o nível fundamental, nos cargos de Assistente de Administração, também de nível médio, ou de Técnico de Gestão.
Nestes casos a CBTU requereu que o empregado fosse detentor de diploma de curso técnico ou graduação em nível superior compatível com as atribuições e responsabilidades inerentes ao cargo Técnico de Gestão do PES/2010, ou comprovasse certificação em treinamentos de sistemas governamentais tais como Siape, Siafi e Sefip ou tivesse obtido qualificação profissional com carga horária igual ou superior a 200 horas em atividades compatíveis com o cargo, validada pela comissão de enquadramento.
Assim, o que possibilitava o possível reenquadramento de empregado não era uma característica específica do trabalho por ele realizado, mas sim o fato dele ter ou não um curso técnico, ensejando a possibilidade de que duas pessoas lotadas na mesma área, que realizassem o mesmo trabalho, pudessem ter enquadramentos diferentes quando da mudança do plano. 
Além disso, houve significativo acréscimo no salário dos assistentes de administração, que era de R$ 873,93 e passou para R$ 1.232,97, após serem enquadrados como técnicos de gestão. 
Portanto, como concluiu o Revisor, no caso do cargo de Técnico de Gestão, não houve apenas mudança de nomenclatura, regulamentação de funções que já eram exercidas, ou reenquadramento em cargo com função similar ou alteração na denominação de cargo, mas sim acesso a cargo fundamentalmente distinto dos anteriores.
O reagrupamento de empregados em cargo de nível médio, de caráter administrativo, em razão de seu afastamento da operação dos sistemas de trens urbanos, não justifica seu reenquadramento posterior em cargo diferente, em razão da circunstância pessoal de possuírem habilitação em curso técnico.
A elevação do grau de escolaridade, em si, não constituiu motivo para a irregularidade apontada nos autos. De fato, se tiver em vista o acompanhamento da evolução educacional e tecnológica e a promoção da eficiência do serviço público, não constitui burla ao concurso público. Tanto que, como observado no voto revisor, isso ocorreu licitamente em outras carreiras, como Policial Rodoviário Federal, Agente da Polícia Federal e Analista Tributário da Receita Federal.
Ocorre que, no caso concreto, não houve apenas elevação do grau de escolaridade, mas a criação de novo cargo, com fixação de atribuições e responsabilidades próprias e mudança de patamar salarial, de modo que a transposição de empregados verificada violou o princípio constitucional do concurso público.
A alegada identidade entre os cargos de Assistente Técnico do PCS/2001 e de Técnico Industrial do PES/2010 não tem relevância para a questão tratada neste recurso, que diz respeito ao enquadramento de assistentes técnico-operacionais do plano de 2001 como técnicos de gestão do plano de 2010.
As considerações acerca da situação de pessoal da CBTU e do processo de elaboração do PES/2010, não apresentam relevância para a apreciação de questões de transformações específicas de cargos, que constitui o escopo do presente recurso.
A magnitude possível impacto financeiro do acórdão recorrido não merece os adjetivos propostos pelos recorrentes, visto que aquele aresto atinge 195 empregados reenquadrados ilegalmente no cargo de Técnico de Gestão do PES/2010 e 47 empregados que foram reenquadrados em desacordo com as regras fixadas pela CBTU.
Em primeiro lugar porque, como registrou o Revisor, é pequena a chance de ganho em eventuais ações trabalhistas, pois a questão relativa às ascensões funcionais e transposições indevidas de cargos públicos já se encontra pacificada jurisprudencialmente, tanto é assim que os presentes autos decorrem de representação formulada por juiz do trabalho, ao verificar a ilegalidade existente na narrativa e na documentação em processo de reclamação trabalhista por ele julgada. 
Em segundo lugar, porque a litigiosidade decorrente da deliberação recorrida deve ser muito atenuada pela regra de transição estabelecida, que prevê que a postergação dos efeitos dos reenquadramentos nulos, efetuados com fundamento nos itens 1.9.1 e 1.21.1.1 da Resolução do Diretor-Presidente 453/2010, até que haja o preenchimento das vagas criadas pelo PES/2010, por meio da realização de concurso público.
Contrariamente ao que querem fazer crer os recorrentes, seguir pareceres técnicos e jurídicos não torna o administrador imune à censura do Tribunal nem caracteriza sua boa-fé. Em regra, pareceres técnicos e jurídicos não vinculam os gestores, que têm obrigação de analisar a correção do seu conteúdo.
É pacífica a jurisprudência no sentido de que pareceres técnicos e/ou jurídicos não têm força para impor ao administrador a prática de ato manifestamente irregular, uma vez que a ele cabe, em última instância, decidir sobre a conveniência e oportunidade de praticar atos administrativos.
Somente na hipótese de vícios de difícil detecção pelo gestor é possível excepcionar tal entendimento para excluir sua responsabilidade, nos termos do Acórdão 6414/2018-TCU-Primeira Câmara, relator o E. Ministro-Substituto Weder de Oliveira, referido pelos recorrentes. 
Entretanto, esta não é a situação verificada no caso concreto, já sumulada desde 2003 por meio do enunciado 685 da Súmula da jurisprudência do Supremo Tribunal Federal, que foi recentemente convertido na Súmula Vinculante de número 43.
Não assiste razão a Davidson Tolentino de Almeida em sua tese de que o limite máximo da multa que lhe foi aplicada deveria ser aquele expresso originalmente no caput do art. 58, da Lei 8.443/1992, uma vez que o parágrafo 2º do mesmo artigo prevê que o valor da pena pecuniária será atualizado, periodicamente, por portaria da Presidência do TCU.
Contrariamente ao que quer fazer crer este recorrente, não há necessidade de existência de dano ao Erário para que seja aplicada multa aos responsáveis, pois o artigo 58, inc. II, da Lei 8.443/1992, requer apenas a ocorrência de "ato praticado com grave infração à norma legal ou regulamentar de natureza contábil, financeira, orçamentária, operacional e patrimonial".
Além disso, não é necessário que haja prova de má-fé ou de ação dolosa do agente para fins de responsabilização. A imputação da penalidade de multa exige apenas a comprovação da culpa em sentido amplo (lato sensu) , que abrange tanto o dolo quanto a culpa em sentido estrito (stricto sensu) , que traduz descuido no agir, descumprimento de dever, seja pela negligência, pela imprudência ou pela imperícia.
Tendo em vista esses elementos, acolhendo as análises dos pareceres anteriores como razões de decidir, nego provimento aos pedidos de reexame.
Feitas essas considerações, voto por que o Tribunal acolha a minuta de acórdão que submeto à deliberação do colegiado.
TCU, Sala das Sessões Ministro Luciano Brandão Alves de Souza, em 4 de maio de 2021.
WALTON ALENCAR RODRIGUES 
Relator